【裁判字號】    98,再簡上,1
【裁判日期】    990324
【裁判案由】    確認本票債權不存在
【裁判全文】
臺灣彰化地方法院民事判決  98年度再簡上字第1號
上  訴  人  乙○○
訴訟代理人  甲○○
被 上訴 人  丁○○
            丙○○
兼上2人共同
訴訟代理人  戊○○○
上列當事人間再審之訴事件，上訴人對於中華民國98年8月3日本
院彰化簡易庭98年度彰再簡字第2號第一審判決提起上訴，經本
院於民國99年3月10日言詞辯論終結，茲判決如下：
    主  文
上訴駁回。
第二審訴訟費用由上訴人負擔。
    事實及理由
一、本件上訴意旨略以：
    上訴人前與被上訴人間確認本票債權不存在事件，經鈞院於
    民國95年3月15日以94年度彰簡字第514號判決確定，確認被
    上訴人已償還上訴人新台幣（下同）574,800元。嗣因上訴
    人偶然發現當時兌領之票款574,800元，係當時隔天早上在
    屏東匯給訴外人李桂花之還款，遂執此新證據即新證人原審
    訴訟代理人許宏達律師、李桂花，對上開判決提起再審之訴
    ，卻遭鈞院98年度彰再簡字第2號駁回，如此判決，上訴人
    實難以甘服。其實上開574,800元是上訴人訴訟代理人甲○
    ○代收被上訴人戊○○○彰化十信的支票，還給訴外人李桂
    花，原因是被上訴人戊○○○向甲○○借錢，甲○○再向李
    桂花週轉借給戊○○○，當時上訴人帳戶收到該筆574,800
    元，因甲○○剛好有急事要去屏東處理，所以去領出來，直
    接帶到屏東去匯給李桂花，故當然查不到上訴人匯出之資料
    。實際上，上開574,800元不是要清償對上訴人之欠款，這
    筆錢係要還給訴外人李桂花的，為此另提出上訴人之華南商
    業銀行存摺為新證據聲請再審等語。
二、被上訴人則以：
    被上訴人與李桂花間沒有金錢往來，彼此也不認識，從沒有
    向李桂花借錢，李桂花也曾在準備程序作證，確實不認識我
    戊○○○。另上訴人在94年度彰簡字第514號確認本票債權
    不存在事件言詞辯論時，亦自認有受償574,800元等語置辯
    。
三、原審對於上訴人再審之請求，判決上訴人敗訴，上訴人不服
    提起上訴，並聲明：(一)原判決廢棄。(二)第一、二審訴訟費用
    由被上訴人負擔；被上訴人則聲明：(一)上訴駁回。(二)上訴費
    用由上訴人負擔。
四、得心證之理由：
  (1)按有下列各款情形之一者，得以再審之訴對於確定終局判決
    聲明不服。但當事人已依上訴主張其事由或知其事由而不為
    主張者，不在此限：．．．。一三、當事人發現未經斟酌之
    證物或得使用該證物者。但以如經斟酌可受較有利益之裁判
    者為限，民事訴訟法第496條第1項第13款定有明文。次按民
    事訴訟法第492條第1項第11款（現行民事訴訟法第469條第1
    項第13款）所謂當事人發見未經斟酌之證物或得使用該證物
    ，係指在前訴訟程式不知有該證物，現始知之，或雖知有此
    而不能使用，現始得使用者而言。倘當事人於前訴訟程序事
    實審辯論終結前，早知有此證物得使用而不使用，即無所謂
    發見，自不得以之為再審理由。又若於前訴訟程序事實審辯
    論終結前已知該證物，而按其情形，並非不能當時舉出或命
    第三人提出者，亦無本款之適用。且依該款規定提起再審之
    訴，須當事人發現之證物，於前訴訟程序未經斟酌，且一經
    斟酌，即可受較有利之裁判者為相當，若該證物在前訴訟程
    序中已經斟酌，或縱經斟酌，亦不能受較有利之裁判者，即
    不得據以提起再審之訴（最高法院32年上字第1247號判例意
    旨、76年度台上字第2812號、87年度台上字第1160號、79年
    度台上字第2068號判決意旨參照）。末按民事訴訟法第492
    條第11款（現行民事訴訟法第469條第1項第13款）所謂證物
    ，不包含證人在內，觀同法第428條將證物與證人對稱自明
    ，故發見新證人不足為再審理由（最高法院29年度上字第
    696號判例意旨參照）。
  (2)本件上訴人雖以上詞主張其係於本院94年度彰簡字第514號
    判決後始發現新證人許宏達、李桂花，及其華南商業銀行存
    摺等新證據。然查：上訴人聲請傳喚許宏達、李桂花為證人
    ，惟民事訴訟法第469條第1項第13款所謂證物，並不包含證
    人在內，是上訴人以發現新證人為再審理由，於法即有不合
    。次查：上訴人提出之華南商業銀行存摺，係登載其委託華
    南商業銀行代收票據號碼0000000號、付款行彰化第十信用
    合作社大埔分社、到期日93年4月1日、面額574,800元之支
    票1紙，有上開存摺影本附卷可稽。而此存摺紀錄，與上訴
    人於本院94年度彰簡字第514號審理時自認之「於93年4月1
    日受償574,800元」相符，業據本院依職權調取94年度彰簡
    字第514號卷宗核閱屬實。則上訴人對於被上訴人曾簽發票
    據號碼0000000號、付款行彰化第十信用合作社大埔分社、
    到期日93年4月1日、面額574,800元之支票1紙交付其收執，
    並經其委託華南商業銀行代收兌現乙事，顯於本院94年度彰
    簡字第514號確認本票債權不存在事件審理中即已知之甚明
    ，故上訴人對其自己之委託代收行為及華南商業銀行有上開
    支票代收紀錄，當無不知之理，亦無何不能使用之處。是上
    訴人主張其係於本院94年度彰簡字第514號判決後始發現華
    南商業銀行存摺之證據，不足採信。況且，上訴人所提華南
    商業銀行存摺，顯不足以證明其所謂「其實上該574,800元
    是上訴人訴訟代理人甲○○代收被上訴人戊○○○彰化十信
    的支票，還給訴外人李桂花，．．．，不是要清償對上訴人
    之欠款」，因此，上訴人所提上揭證據依形式上觀之，亦難
    認可使上訴人獲得較有利益之判決。
  (3)綜上，上訴人聲請傳喚新證人，並非合法之再審事由，至於
    其所提上開華南商業銀行存摺證據，並不符合「發現未經斟
    酌之證物」之要件，形式上亦無從使上訴人受較有利益之判
    決，至堪確定。
  (4)從而，上訴人主張之再審事由，並不符合民事訴訟法第496
    條第1項第13款之規定，合法要件顯有不備，其再審之訴即
    不合法，應予駁回。原審為上訴人敗訴之判決，並無不當，
    應予維持，上訴意旨求予廢棄改判，為無理由，應駁回其上
    訴。
五、本件事證已臻明確，上訴人聲請傳喚許宏達、李桂花，本院
    認無依上訴人聲請訊問證人之必要。又兩造其餘之主張陳述
    及證據資料，核與本判決所得之心證及結果不生影響，爰不
    逐一論述，附此敘明。
六、結論，本件上訴為無理由，依民事訴訟法第436條之1第3項
    、第449條第1項、第78條，判決如主文。
中    華    民    國    99    年    3     月    24    日
                民事第二庭      審判長法  官  邱月嬌
                                      法  官  李言孫
                                      法  官  施錫揮
以上正本係照原本作成不得上訴。
中    華    民    國    99    年    3     月    24    日
                                      書記官  蕭秀吉

司法院資訊處製作；財團法人民間司法改革基金會備份。
